臺灣花蓮地方法院民事判決　九十一年度訴字第一九五號
　　原　　　告　乙○
　　訴訟代理人　李文平律師
　　被　　　告　丁○○
　　被　　　告　丙○○
　　訴訟代理人　甲○○
右當事人間請求損害賠償事件，本院於九十三年九月九日辯論終結，判決如左：
    主    文
被告連帶應給付原告新台幣貳拾貳萬壹仟肆佰壹拾伍元，及自九十一年六月十四日起
按年息百分之五計算之利息。
原告其餘之訴駁回。
訴訟費用由被告連帶負擔七分之一；餘由原告負擔。
    事    實
甲、原告方面：
  一、聲明：
    １、被告應連帶給付原告0000000元，即自訴狀繕本送達翌日起按年息百
        分之五計算之利息。
    ２、訴訟費用由被告負擔。
  二、陳述：
    １、被告丁○○於民國八十九年九月二十四日十五時許，駕駛車牌號碼Ｕ六─一
        Ｏ一六號自用小客車（車主為丙○○），沿花蓮市○○路由北往南方向行駛
        ，行經花蓮市美崙田徑場對面之路段時，本應注意車前狀況，以隨時採取必
        要之安全措施，而依當時天候晴、日間自然光線充足、路面無缺陷、無障礙
        物、視距良好等情形，又無不能注意之情事，竟疏於注意，其為閃避對向之
        來車，未注意應採取必要之安全措施，不慎撞及停放於南下車道旁路樹下之
        ＩＸ－三六五三號、Ｌ三－二九七二號自用小客車及ＰＱＥ－九○二號機車
        ，因撞擊之力道及聲響均甚猛烈，使當時正在上開車輛旁烤肉之乙○，因近
        距離目睹車禍發生，導致驚嚇過度，受有心臟衰竭、心室早期收縮、創傷症
        候群併驚駭、憂鬱症之傷害。
        本件損害賠償請求共計0000000元。其項次為：
      修車費三二○二七六元，租車損害十萬元。
      醫藥費一五七六七元。慰撫金三十萬元。喪失勞動能力八六三二二四元。
    ２、關於修車費及租車費部分：
        查民法第二百一十三條規定：「負損害賠償責任者，除法律另有規定或契約
        另有訂定外，應回復他方損害發生前之原狀。因回復原狀而應給付金錢者，
        自損害發生時起，加給利息。第一項情形，債權人得請求支付回復原狀所必
        要之費用，以代回復原狀。」蓋民法以回復原狀為原則，且本件並無不能回
        復原狀之情況，且原告所提之車修費亦有車廠估價單可憑，原告依前揭法條
        第三項「債權人得請求支付回復原狀所必要之費用，以代回復原狀。」依法
        有據‧
        請參見訴外人張載連之陳述狀，車號ＩＸ－三六五三號、Ｌ三－二九七二號
        自用小客車，係屬乙○之夫張載連所有，其已將此債權轉讓並依法通知被告
        ，原告有權請求，洵屬無疑‧有關車輛年限部分，車號ＩＸ－三六五三號係
        1992年份，Ｌ三－二九七二號係1997年份，此於證二及證三之估價單上均有
        明確記載。車輛損害部分，原告爰請求一０六七七元（車號ＩＸ－三六五三
        號，有東鈺汽車股份有限公司估價單）及三０九五九九元（車號Ｌ三－二九
        七二號，有花東汽車股份有限公司南埔服務廠估價單），共計修車費三二○
        二七六元。
        另本件係於八十九年九月二十四日發生，自該日起原告即無法使用系爭兩部
        汽車，以目前最低租車每日一仟元計算，至今日共計以三年一個月計算，亦
        有一千一百二十五日，共計損害為二百二十五萬元，關於租車的部分的損害
        賠償我們僅要求十萬元，但同意就整個範圍為審理，除了尚未發生有單據之
        醫療費用外，都在本件訴訟範圍內，受一事不再理之拘束。
    ３、關於原告受傷之因果關係：
      查刑事判決已認定「自訴人乙○於目睹車禍發生後，因驚嚇過度，即於八十
        九年九月二十四日至同月二十七日先至花蓮市一良診所就診，經醫師診斷為
        心臟衰竭合併呼吸困難之傷害，嗣於同年十月四日至同月九日，及九十年四
        月四日至四月十三日於財團法人臺灣基督教門諾會醫院（下簡稱門諾醫院）
        住院，並診斷有心臟衰竭、心室早期收縮、創傷症候群併驚駭、憂鬱症之傷
        害，此有診斷證明書三份、門諾醫院基門醫勝字第九○○－一六五號函附之
        病歷影本一份在卷可參‧」承上可知，原告診斷有心臟衰竭、心室早期收縮
        、創傷症候群併驚駭、憂鬱症等傷害，洵屬無疑，且就此部分殘障，當時門
        諾醫院亦於九十一年一月二十九日開具勞工保險殘廢診斷書，原告亦因此獲
        領殘障給付八萬四千元。
      刑事判決書中另謂：「…. 經訊之證人即自訴人之門諾醫院主治醫師張邦珍
        到庭證稱：「……（法官問：心律不整在醫學上，是否屬疾病？）是屬疾病
        的一種，以自訴人病症來說是心室早期收縮，他左心室功能差，所以心律不
        整對他會有猝死之危險。………（法官問：看到車禍導致心律不整，多久可
        以復原？）若壓力持續在，只能控制他的病症。（法官問：目擊車禍發生跟
        現在自訴人的心律不整有無因果關係？）按照整個事件追溯下來，應該有因
        果關係，因為自訴人之前也沒有心律不整。……（法官問：有無診斷出心臟
        衰竭？）是的，那也是疾病的一種。」等語（參見本院九十年九月二十五日
        訊問筆錄），並有門諾醫院基門醫勝字第九○－○三九六號函附卷可參……
        …依證人張邦珍所述，自訴人先前並無心臟病史，係目擊車禍才導致心律不
        整或心臟衰竭，而兩者均屬疾病，並非僅屬症狀而已，況經本院向財團法人
        佛教慈濟綜合醫院（下簡稱慈濟醫院）、行政院衛生署花蓮醫院（下簡稱花
        蓮醫院）查詢結果，自訴人均無在上開醫院心臟內科就診之記錄，此有慈濟
        醫院九十慈醫文字第一六八二號函、花蓮醫院九十花醫總字第六九七九號函
        附卷可稽，況自訴人於目擊車禍發生後當日即先至一良診所就診，亦經診斷
        為心臟衰竭，堪認自訴人之心臟衰竭等疾病，應與目擊本件車禍之發生有因
        果關係。」
      承上可知，除原告之傷害與本件車禍案件確有因果關係無疑外，心律不整對
        原告會有猝死之危險。且目前亦只能控制病情，另亦有心臟衰竭等情況等，
        原告身體顯然受有相當之損害，其可依前揭規定請求損害賠償，洵無庸置疑
    ４、受傷損害賠償之計算：
      查依勞工保險殘廢給付標準表規定，胸腹部臟器遺存顯著障礙，終身只能從
        事輕便工作者，其推算減少勞動能力之等級為七級，另精神存有障礙，終身
        只能從事輕便工作者，其推算減少勞動能力之等級為七級，原告上揭傷害均
        較前揭推算標準更為嚴重，且有猝死之危險，原告爰僅以上揭標準計算，避
        免雙方紛擾‧
        註、勞保局給付項次包含聽力障害五級、心臟衰竭十二級，原告原請求二者
        ，但修正為僅主張心臟部分七級殘廢給付標準，供為減少勞動能力之計算標
        準。
      原告原從事木工工作，每日薪資一千五百元，月收入每月平均約三萬元左右
        ，但八十九年九月二十四日發生車禍後，原告即無法再從事上揭工作，且目
        前每月尚需固定看診，並需住院，更形雪上加霜，原告係民國三十六年八月
        十六日生，案發時為五十三歲又過三十九天，依勞動基準法規定退休年齡為
        六十歲計算，原告尚可工作年限為六年又十個月，如以七等級減少勞動能力
        百分之69點21計算，原告所受損害為三萬元乘以八二月再乘以百分之69點21
        為=0000000元‧退步言之，如以最低基本工資$15840元計算，原告所受損害
        為$15840乘82乘0.6921=898954.，原告請求亦應有理由。
      有關精神慰撫金部分，原告雖從事木工行業，且僅有國小程度，家事亦非顯
        赫，但受有前揭損害，且請求三十萬元亦非天價，被告懷疑其是否妥適等云
        云，亦顯然悖違常情。醫療費用一五七六七元均有單據為證。
      依民法第一百八十四條規定：「因故意或過失，不法侵害他人之權利者，負
        損害賠償責任。故意以背於善良風俗之方法，加損害於他人者亦同。」民法
        第一百九十三條規定：「不法侵害他人之身體或健康者，對於被害人因此喪
        失或減少勞動能力或增加生活上之需要時，應負損害賠償責任。前項損害賠
        償，法院得因當事人之聲請，定為支付定期金。但須命加害人提出擔保。」
        民法第二百一十六條規定：「損害賠償，除法律另有規定或契約另有訂定外
        ，應以填補債權人所受損害及所失利益為限。」，原告依法請求侵權行為及
        雇主的連帶賠償，丁○○是行為人，丙○○是雇主。
  三、證據：
    １、刑事判決及請求調閱刑事卷證。
    ２、汽車修理費估價單，原告乙○之夫張載連所有，車損債權轉讓資料。
    ３、請向勞保局查詢原告受傷情形及勞保給付。
乙、被告丙○○方面：
  一、聲明：駁回原告之訴。
  二、陳述：
    １、本件僅有車損，並無人傷。
      刑事訴訟所調查之證據及刑事訴訟判決所認定之事實，並非當然有拘束民事
        訴訟之效力，最高法院四十三年台上字第九五號判例及四十年台上字第一五
        六一號判例、五十年台上字第八七二號判例皆有說明。本案被告丁○○刑事
        過失傷害罪雖成立，然其是否造成原告之傷害亦值斟酌。刑法上之過失，其
        過失行為與結果間，在客觀上有相當因果關係始得成立。所謂相當因果關係
        ，係一般情形下，此行為之同一條件下均可發生同一之結果；反之，同一條
        件存在，認為不必皆發生此結果者，則該條件與結果並不相當，不過為偶然
        之事實而已，其行為與結果間及無相當因果關係（最高法院七十六台上一九
        二號判例）。
      侵權行為所發生之損害賠償請求權，以有故意或過失不法侵害他人之權利為
        其成立要件。若其行為並無故意或過失，或其行為與損害之間無相當因果關
        係者，均無令負侵權行為損害賠償責任之可言。而所謂過失，係止行為人雖
        非故意，但按其情節，應注意、能注意而不注意，或對於侵權行為之事實，
        雖預見其發生，而確信其不發生者而言。又相當因果關係，係指無此行為，
        雖不必生此損害，有此行為，通常即足生此損害。而如無此行為，必不生此
        損害，有此行為，通常亦不生此損害，自無因果關係之情形。（八十七年台
        上七十八號）。
      綜上、被告丁○○駕車發生交通事故，被告造成車輛受損部份並不否認。惟
        其之行為與在一旁烤肉之原告身體所受之損害，並無相當之因果關係。概被
        告之行為並未「直接」侵害原告身體，且此一行為，於同一時地物，對於不
        同人，並不會造成相同之結果。又無相當因果關係，被告即無須負損害賠償
        之責任。故原告請求損害賠償伍拾萬元及精神慰撫金參拾萬元為無理由。
    ２、關於車損部分：
      原告主張其車號ＩＸ－三六五三號自小客車其外觀修理費為參拾萬玖仟伍佰
        玖拾九元。經年九月底發生，本車輛使用年份八年有餘。按民法第二百十五
        條之規定：「不能回復原狀或回復顯有重大困難者，『應』以金錢賠償其損
        害」。次查，本車輛為豐田Corona自小客車，其新車價格原告自稱五十一萬
        元，但修復費用僅外觀部分即將近三十一萬元，且內部部分尚未估價，如此
        下來，修復費用豈不超過新車價格，故答辯人認此車輛之修復已顯有重大困
        難。又原告此車輛已使用八年多，再依行政院公布之固定資產耐用年數及固
        定資產折舊率表，採定率遞減法計算折舊，自用小客車耐用年限為五年，每
        年折舊率為零點三六九；又定率遞減法者，其最後一年之折舊額，加上歷年
        折舊累積額，其總和不得超過該資產成本源額之十分之九。本系爭車輛原告
        自稱其購入價格為五十一萬元，是依此價格依定率遞減法計算折舊，至八十
        九年發查此車輛為西元一九九二年四月出廠，換算為民國八十一年。本車禍
        事故為八十九生車禍時，應以成本原額之十分之九計算折舊額，其當時之價
        值應為伍萬壹仟元。
      就Ｌ三二九七二為原告所有沒有意見，就Ｉｘ三六五三原車主是張載連（原
        告之夫），後來轉讓給原告也沒有意見。
        對Ｌ三二九七二估價單部分，一０六七七元之修車估價單，工資部分是三千
        五百元，零件部分七一七七元，沒有意見，但零件應折舊。該車為西元一九
        九七年出廠，換算為民國八十六年，其理費用為一萬零六百七十七元，此亦
        應依前述之折舊方式予以折舊。
    ３、綜合答辯：
      關於被告二人之關係，丙○○有說丁○○是他的員工。關於過失的發生及肇
        事責任應全部由被告來承擔，沒有意見。
      車損部分Ｉｘ三六五三這部車現在價值只有五萬壹仟元，我們是依照車價來
        賠償，而不是修車費用，Ｌ三二九七二部分，我們認為是零件折舊，工資不
        折舊，我知道損害賠償是回復原狀或金錢賠償，原告應具體敘明，租車費用
        我們認為無理由，因為這車並未送修且我們未拒絕原告送修，另外原告亦未
        舉證其有具體之租車費用。
      對勞保局函示內容部分沒有意見。原告自勞工保險局獲殘廢保險金，其中包
        含聽力及心臟之部分，而原告竟就此視為受損害之證明，請求答辯人賠償。
        然勞工保險金之給付，係以結果論，不問其原因，只要被保險人達到給付標
        準，即會予以賠償，不論其如何發生。故原告身體受有此傷害，答辯人並不
        否認，惟原告應就聽力之部分受損害與本件車禍有因果關係應負舉證之責任
        。因答辯人自事發後之警方及刑事資料，原告均未提出此部份之損害證明。
      對於投保薪資也沒有意見。我們僅就損害造成之因果關係有意見，刑事判決
        的確定不表示我們認同因果關係，因為罰金只有三萬六千元比上訴划算。
        醫藥費用有提出單據部分沒有意見，如果因果關係經認定對原告所陳述之勞
        動能力減損的計算方式沒有意見。對精神損害的計算我們認為過高，因為被
        告丁○○是從事美髮業的勞工，所以能力有限。我們沒有爭執的是醫藥費及
        勞動能力之計算方式，但對因果關係部分、車損部分、租車部分、慰撫金有
        意見。
丙、被告丁○○部分：
    被告未於言詞辯論期日到場，亦未提出書狀作何聲明或陳述。
    理    由
一、本件被告丁○○經合法通知，未於言詞辯論期日到場，核無民事訴訟法第三百八
    十六條所列各款情形，爰依原告之聲請，就被告丁○○部分，由其一造辯論而為
    判決。
二、本件原告主張：被告丁○○駕駛車牌號碼Ｕ六─一Ｏ一六號自用小客車（車主為
    丙○○），因過失撞及停放於南下車道旁路樹下之ＩＸ－三六五三號、Ｌ三－二
    九七二號自用小客車（車損），因撞擊之力道及聲響均甚猛烈，使當時正在上開
    車輛旁烤肉之乙○，因近距離目睹車禍發生，導致驚嚇過度，受有心臟衰竭、心
    室早期收縮、創傷症候群併驚駭、憂鬱症之傷害（人傷）。而請求丁○○是行為
    人、丙○○是雇主，連帶賠償。
    被告丁○○未為任何陳述，被告丙○○辯稱：被告丁○○為其員工，駕車發生交
    通事故，被告造成車輛受損部份並不否認。惟其之行為與在一旁烤肉之原告身體
    所受之損害，並無相當之因果關係，故本件僅有車損，並無人傷，且原告車損計
    算方式不合理，要求之精神損害也不合理。
三、雙方爭執及不爭執事項：
  １、雙方不爭執事項：
    丁○○是行為人、丙○○是雇主。被告丁○○駕車撞及ＩＸ－三六五三號、Ｌ
      三－二九七二號車。關於過失的發生及肇事責任應全部由被告來承擔，沒有意
      見。
    就Ｌ三二九七二為原告所有沒有意見，就Ｉｘ三六五三原車主是張載連（原告
      之夫），後來轉讓給原告也沒有意見，兩車原告均有權請求車損賠償。但被告
      丙○○就計算方式有爭執。
    因撞擊聲響猛烈，驚嚇過在旁之原告乙○（並未直接撞擊）。被告丙○○否認
      人傷之因果關係，但如因果關係被認定，關於有單據之醫藥費用、原告計算之
      減少勞動能力方式，均無爭執。
  ２、雙方爭執事項（本院待審理事項）：
    車損部分，無肇事責任及因果關係之爭執，僅計算損害金額之方式，雙方有不
      同意見，本院待審酌者為損害金額之確認，以及有無租車損失。
    人傷部分，究竟是否為本件車禍所導致，被告丁○○車並未直接撞擊原告，但
      原告受驚嚇而導致心臟衰竭，二者間有無因果關係為本件審理之重心。
    人傷部分一但因果關係確認，雙方就醫藥費用、減少勞動能力之計算方式均無
      爭執，但審酌者僅餘精神損害金之認定。
四、車損賠償及租車損失部分：
  １、車損部分：
    原告主張：
      車號ＩＸ－三六五三號係1992年份，Ｌ三－二九七二號係1997年份。車輛損害
      部分，原告爰請求一０六七七元（車號Ｌ三－二九七二號，有東鈺汽車股份有
      限公司估價單）及三０九五九九元（車號ＩＸ－三六五三號，有花東汽車股份
      有限公司南埔服務廠估價單），共計修車費三二○二七六元。
      註、原告陳述將估價單與車號為相反記載，予以核實修正。
    被告抗辯：
      車號ＩＸ－三六五三號車，為豐田Corona自小客車，其新車價格原告自稱五十
      一萬元，但修復費用僅外觀部分即將近三十一萬元，且內部部分尚未估價，如
      此下來，修復費用豈不超過新車價格，故答辯人認此車輛之修復已顯有重大困
      難。又原告此車輛已使用八年多，再依行政院公布之固定資產耐用年數及固定
      資產折舊率表，採定率遞減法計算折舊，自用小客車耐用年限為五年，每年折
      舊率為零點三六九；又定率遞減法者，其最後一年之折舊額，加上歷年折舊累
      積額，其總和不得超過該資產成本源額之十分之九。本系爭車輛原告自稱其購
      入價格為五十一萬元，是依此價格依定率遞減法計算折舊，至八十九年發查此
      車輛為西元一九九二年四月出廠，換算為民國八十一年。本車禍事故為八十九
      生車禍時，應以成本原額之十分之九計算折舊額，其當時之價值應為伍萬壹仟
      元。對Ｌ三二九七二估價單部分，一０六七七元之修車估價單，工資部分是三
      千五百元，零件部分七一七七元，沒有意見，但零件應折舊。該車為西元一九
      九七年出廠，換算為民國八十六年，其修理費用為一萬零六百七十七元，此亦
      應依前述之折舊方式予以折舊。
    本院認定：
      年度較久遠之車輛，將隨使用年度之增加，而使其交易價值日漸減損，依定率
      遞減法計算折舊較為合理，又定率遞減法者，其最後一年之折舊額，加上歷年
      折舊累積額，其總和不得超過該資產成本源額之十分之九，為可採。車號ＩＸ
      －三六五三號車輛，原告自稱其購入價格為五十一萬元，是依此價格依定率遞
      減法計算折舊，至八十九年發查此車輛為西元一九九二年四月出廠，換算為民
      國八十一年，本車禍事故為八十九生車禍時，應以成本原額之十分之九計算折
      舊額，其當時之價值應為伍萬壹仟元，此部份被告之抗辯為可採，原告主張超
      過部分為無理由。
      對Ｌ三二九七二車輛一０六七七元之修車估價單，工資部分是三千五百元，零
      件部分七一七七元，但零件應折舊。該車為西元一九九七年出廠，換算為民國
      八十六年，其理費用為一萬零六百七十七元，此亦應依前述之折舊方式予以折
      舊（計算至八九年為第四年折舊）。八六年折舊後殘值０點六三一、八七年折
      舊後殘值０點三九九、八八年折舊後殘值０點二五二、八九年折舊後殘值０點
      一六０。故零件部分扣除折舊後應為一一四八元。原告此部份請求應包含工資
      及扣除折舊後之材料費，共計四六四八元為有理由。
      故車損部分，ＩＸ－三六五三號為五一０００元，Ｌ三二九七二車為四六四八
      元，共計五五六四八元為有理由，超過部分原告之訴應無理由。
  ２、租車損失部分：原告稱車禍發生起即無法使用系爭兩部汽車，以目前最低租車
      每日一仟元計算，至今日共計以三年一個月計算，亦有一千一百二十五日，共
      計損害為二百二十五萬元，關於租車的部分的損害賠償我們僅要求十萬元，但
      同意就整個範圍為審理，都在本件訴訟範圍內，受一事不再理之拘束。被告認
      為無理由，因為這車並未送修且我們未拒絕原告送修，另外原告亦未舉證其有
      具體之租車費用。本院認原告所主張之租車損失，如有損失為有利於原告請求
      損害賠償之事項，原告當然應就具體之租車情節及其損失之計算，提出相關之
      證據以供本院查考，但原告經本院闡明仍未為任何證據之陳述，該部分請求自
      無理由。
五、關於因果關係部分：
  １、並非被告丁○○直接撞擊之下，僅因緊接在旁而受驚嚇之原告，原告主張因驚
      嚇而受有心臟衰竭之傷害，二者間是否有因果關係，為雙方爭執之重心，但原
      告除刑事判決卷證資料外並無其他舉證，而被告亦僅陳明民事判決不受刑事判
      決之拘束外，亦未提出相關之資料供本院參酌，雙方舉證活動也是以刑事卷證
      為範圍，本願意僅得就刑事卷證相關資料為審酌，至於勞工保險局九十二年七
      月十五日函僅陳明勞工保險殘障給付之結果，並未陳明何以導致相關殘障之發
      生，非為本院處理因果關係參酌之範圍，先予敘明。
  ２、原告此部份之相關舉證之陳述為（僅為刑事判決書之摘錄）：
    刑事判決書稱「…經訊之證人即自訴人之門諾醫院主治醫師張邦珍到庭證稱：
      「……（法官問：心律不整在醫學上，是否屬疾病？）是屬疾病的一種，以自
      訴人病症來說是心室早期收縮，他左心室功能差，所以心律不整對他會有猝死
      之危險。………（法官問：看到車禍導致心律不整，多久可以復原？）若壓力
      持續在，只能控制他的病症。（法官問：目擊車禍發生跟現在自訴人的心律不
      整有無因果關係？）按照整個事件追溯下來，應該有因果關係，因為自訴人之
      前也沒有心律不整。……（法官問：有無診斷出心臟衰竭？）是的，那也是疾
      病的一種。」等語（參見本院九十年九月二十五日訊問筆錄），並有門諾醫院
      基門醫勝字第九○－○三九六號函附卷可參………依證人張邦珍所述，自訴人
      先前並無心臟病史，係目擊車禍才導致心律不整或心臟衰竭，而兩者均屬疾病
      ，並非僅屬症狀而已，況經本院向財團法人佛教慈濟綜合醫院（下簡稱慈濟醫
      院）、行政院衛生署花蓮醫院（下簡稱花蓮醫院）查詢結果，自訴人均無在上
      開醫院心臟內科就診之記錄，此有慈濟醫院九十慈醫文字第一六八二號函、花
      蓮醫院九十花醫總字第六九七九號函附卷可稽，況自訴人於目擊車禍發生後當
      日即先至一良診所就診，亦經診斷為心臟衰竭，堪認自訴人之心臟衰竭等疾病
      ，應與目擊本件車禍之發生有因果關係。」
    刑事判決認定「自訴人乙○於目睹車禍發生後，因驚嚇過度，即於八十九年九
      月二十四日至同月二十七日先至花蓮市一良診所就診，經醫師診斷為心臟衰竭
      合併呼吸困難之傷害，嗣於同年十月四日至同月九日，及九十年四月四日至四
      月十三日於門諾醫院住院，並診斷有心臟衰竭、心室早期收縮、創傷症候群併
      驚駭、憂鬱症之傷害，此有診斷證明書三份、門諾醫院基門醫勝字第九○○－
      一六五號函附之病歷影本一份在卷可參‧」承上可知，原告診斷有心臟衰竭、
      心室早期收縮、創傷症候群併驚駭、憂鬱症等傷害，洵屬無疑，且就此部分殘
      障，當時門諾醫院亦於九十一年一月二十九日開具勞工保險殘廢診斷書，原告
      亦因此獲領殘障給付八萬四千元。
  ３、但究竟有無因果關係，本件刑事卷證經調閱查證，有相關病例於卷可參（刑事
      八九交自五號卷），其中門諾醫院九十年四月二十八日函稱「驚嚇並無法導致
      心臟病變發生，但可能會使症狀變得更厲害，例如心律不整」（參見該卷九七
      頁），又門諾醫院主治醫師張邦珍證稱「目擊車禍不會造成心臟功能變差，但
      會激發心律不整，有可能自訴人（原告）在目擊車禍之前，就可能心臟功能不
      好，其因素很多，只能說他目擊車禍，可能導致心律不整，致心臟功能變差，
      使心律不整症狀更明顯」（參見該卷第一六二頁）。
      又如：同日筆錄呈現「……（法官問：心律不整在醫學上，是否屬疾病？）是
      屬疾病的一種，以自訴人病症來說是心室早期收縮，他左心室功能差，所以心
      律不整對他會有猝死之危險。………（法官問：看到車禍導致心律不整，多久
      可以復原？）若壓力持續在，只能控制他的病症。（法官問：目擊車禍發生跟
      現在自訴人的心律不整有無因果關係？）按照整個事件追溯下來，應該有因果
      關係，因為自訴人之前也沒有心律不整。……（法官問：有無診斷出心臟衰竭
      ？）是的，那也是疾病的一種。」等語（參見該卷九十年九月二十五日訊問筆
      錄）。
      應該被肯認的是：
    驚嚇並無法導致心臟病變發生，但可能會使症狀變得更厲害，例如心律不整。
      目擊車禍不會造成心臟功能變差，但會激發心律不整。
    有可能原告在目擊車禍之前，就可能心臟功能不好，其因素很多，只能說他目
      擊車禍，可能導致心律不整。
    心律不整在醫學上，是屬疾病的一種，以原告病症來說是心室早期收縮，他左
      心室功能差，所以心律不整對他會有猝死之危險。
    看到車禍導致心律不整，若壓力持續在，只能控制他的病症（心律不整）。按
      照整個事件追溯下來，心律不整與車禍發生應該有因果關係。
    目前有診斷出心臟衰竭，那也是疾病的一種。但是卻無證據顯示是因為驚嚇而
      發生，因為驚嚇並無法導致心臟病變發生。
    目睹車禍而受驚嚇並無法導致心臟病變發生，但可能會使心律不整之症狀變得
      更厲害。
    故證據上僅足以顯示，只能說他目擊車禍，可能導致心律不整。可能原告在目
      擊車禍之前，就可能心臟功能不好，近距離目睹車禍發生，導致驚嚇過度，併
      同壓力之持續，最後衍生心臟衰竭、心室早期收縮、創傷症候群併驚駭、憂鬱
      症。而不是目睹車禍而受驚嚇，導致心臟病變（心臟衰竭）之發生。
  ４、過失行為與結果間，在客觀上有相當因果關係始得成立。所謂相當因果關係，
      係一般情形下，此行為之同一條件下均可發生同一之結果；反之，同一條件存
      在，認為不必皆發生此結果者，則該條件與結果並不相當，不過為偶然之事實
      而已，其行為與結果間及無相當因果關係。所以因果關係認定上顯示，原告因
      車禍會嚴重心律不整之症狀，但不會直接導致心臟衰竭，故在心律不整之疾病
      更嚴重化，原告主張之因果關係是存在的，但原告就心臟衰竭部分卻無法以舉
      證證明之。
六、就此部分原告主張人傷部分之損害賠償：
  １、醫藥費一五七六七元，有相關單據於卷可參，被告亦無爭執，原告之主張應有
      理由。
  ２、喪失勞動能力八六三二二四元，是以心臟衰竭之疾病為依據，但該部分並無證
      據足以顯示與車禍有相當因果關係。此部份原告之請求為無理由。
  ３、慰撫金三十萬元。本院斟酌原告之年齡、身分、職業（車禍前、車禍後），及
      原告所受嚴重之驚嚇對身心之傷害，及被告年齡、身分、職業等，本院認為十
      五萬元為合理，超過部分原告之請求為無理由。
七、總結原告之主張，關於車損部分五五六四八元、醫藥費一五七六七元、慰撫金十
    五萬元之範圍內為有理由，超過部分及租車部分與喪失勞動能力均無理由。雙方
    就被告丁○○是行為人、被告丙○○是雇主均無爭執，被告二人應負連帶賠償責
    任自無疑義，原告主張遲延利息，自訴狀繕本送達翌日（九十一年六月十四日）
    起按年息百分之五計算之利息，當為准許。
八、據上論結，本件原告之訴為一部有理由，一部無理由，依民事訴訟法第三百八十
    五條第一項、第七十九條、第八十五條第二項，判決如主文。
中　　　華　　　民　　　國　　九十三　　年　　　十　　　月　　　四　　　日
                              臺灣花蓮地方法院民事庭
~B法　　　官　陳心弘
右為正本，係照原本作成。
如對本判決不服，應於送達後廿日內，向本院提出上訴狀（應抄附繕本）。
~B法院書記官　黃金定
中　　　華　　　民　　　國　　九十三　　年　　　十　　　月　　　四　　　日
